臺灣高等法院臺中分院刑事判決　　　　95年度上訴字第2886號
上　訴　人　台灣彰化地方法院檢察署檢察官
上　訴　人
即　被　告　乙○○
　　　　　　　　　　現於臺灣彰化監獄彰化分監執行中
上列上訴人等因被告毒品危害防制條例案件，不服臺灣彰化地方
法院95年度訴字第1724號中華民國95年11月14日第一審判決（起
訴案號：臺灣彰化地方法院檢察署95年度毒偵字第3252號），提
起上訴，本院判決如下：
    主  文
上訴駁回。
    事  實
一、乙○○（曾冒用其兄丙○○之名，其兄丙○○亦曾冒用乙○
    ○之名，並有因違反毒品危害防制條例、強盜等案件，經法
    院判決確定，現即因此部分之案件在監執行中）前曾因施用
    毒品案件，經原審法院少年法庭裁定送觀察、勒戒後，因評
    定認無繼續施用毒品之傾向，業經原審法院少年法庭於民國
    八十七年十二月三十一日，以八十七年度少調字第一０四一
    號為不付審理之裁定確定；後又因施用第一、二級毒品案件
    ，經原審法院以九十三年度毒聲字第九二八號裁定送勒戒處
    所觀察、勒戒後，經評定復認無繼續施用毒品之傾向，乃於
    九十四年三月十五日執行完畢出所，並由臺灣彰化地方法院
    檢察署檢察官於九十四年三月十六日，以九十三年度毒偵字
    第二八六二、三四三七、三八０四號為不起訴之處分確定在
    案。詎仍不知警惕，復於觀察、勒戒執行完畢釋放後五年內
    ，另基於施用第一級毒品海洛因之犯意，於九十五年七月十
    三日中午十二時許，在彰化縣花壇鄉○○路花壇火車站廁所
    內，以將少許第一級毒品海洛因摻入香菸內再點火施用之方
    式，施用第一級毒品海洛因一次。嗣於九十五年七月十六日
    凌晨一時許，在彰化縣花壇鄉○○街三七五號（公訴人誤認
    為中正路三七五號）某網咖內，因其為列管毒品治安顧慮人
    口，而遭警盤查帶回警局調驗採尿，其為警所採集之尿液經
    送驗後，結果確呈現嗎啡陽性反應。
二、案經彰化縣警察局彰化分局報請臺灣彰化地方法院檢察署檢
    察官偵查起訴。
    理  由
一、訊據上訴人即被告乙○○坦承於上開時、地施用第一級毒品
    海洛因一次之犯行；而被告於九十五年七月十六日經警採集
    之尿液經送檢驗，結果呈嗎啡陽性反應，亦有彰化縣警察局
    彰化分局委託檢驗尿液代號與真實姓名對照認證單、詮昕科
    技股份有限公司濫用藥物尿液檢驗報告各一紙附卷可稽。再
    參酌以海洛因係嗎啡經化學合成之半人工合成品，藥（毒）
    性倍於嗎啡，其經吸食或施打進入人體，藉人體解毒系統之
    代謝作用而分解成藥（毒）性較低之嗎啡，故於吸食或施打
    海洛因之煙毒嫌犯尿液中，可檢出嗎啡煙毒反應；而一般吸
    食或施打煙毒品（或麻醉藥品），經人體代謝作用於八小時
    之內，即有百分之八十之量於尿中排出，二十四小時之後，
    續有約剩餘量之百分之九十再排出，七十二小時之後仍有微
    量排出，吸食或施打者個人體質不同，其排出時間亦會有所
    差異，尤其成癮者（抗藥性強）其於吸食後一百二十小時內
    所採之尿液，配合較具公信力之儀器（如氣相層析質譜儀）
    ，仍「可能」被檢測出，此有憲兵司令部八十年五月七日（
    八十）鑑驗字第一七四六號函影本一份附卷可參。從而，被
    告於本院審理時自白其於九十五年七月十六日採尿前之九十
    五年七月十三日中午十二時許，施用第一級毒品海洛因一次
    ，核與事實相符，足堪採信。另被告於警訊時亦坦承：伊於
    九十五年七月十三日上午十一時許，在花壇火車站碰巧遇到
    年約三十歲綽號「阿明」之朋友，該綽號「阿明」之友人就
    拿海洛因給伊，伊當時因為心情不好，所以才會吸食毒品等
    語（詳見警卷九十五年七月十六日調查筆錄），故被告此次
    再為施用第一級毒品之犯行，應確係另行起意無訛。又被告
    前曾因施用第一、二級毒品案件，經原審法院以九十三年度
    毒聲字第九二八號裁定送勒戒處所觀察、勒戒後，經評定認
    無繼續施用毒品之傾向，乃於九十四年三月十五日執行完畢
    出所，並由臺灣彰化地方法院檢察署檢察官於九十四年三月
    十六日，以九十三年度毒偵字第二八六二、三四三七、三八
    ０四號為不起訴之處分確定在案，有該不起訴處分書、台灣
    高等法院被告前案紀錄表各一份在卷可稽。被告顯係於觀察
    、勒戒執行完畢釋放後，五年內再為施用第一級毒品之犯行
    ，本件事證明確，被告施用第一級毒品海洛因之犯行洵堪認
    定，自應依法論科。
二、按海洛因係毒品危害防制條例所定之第一級毒品，不得非法
　　施用。是被告乙○○施用第一級毒品海洛因之行為，核係犯
　  毒品危害防制條例第十條第一項之施用第一級毒品罪。被告
    為供施用第一級毒品而持有該級毒品之低度行為，應為施用
    之高度行為所吸收，不另論罪。另查被告乙○○雖前曾於八
    十九年十二月二日，因違反槍砲彈藥刀械管制條例、傷害及
    竊盜等案件，經原審法院少年法庭以八十九年度少易字第四
    號判處應執行有期徒刑二年（竊盜一年、傷害八月、槍砲彈
    藥刀械管制條例六月，三罪併定）確定，經送監執行後於九
    十一年九月十九日執行完畢，並於翌日即九十一年九月二十
    日出監，此有臺灣高等法院被告前案紀錄表在卷可稽。惟查
    ，依少年事件處理法第八十三條之一規定：「少年受刑之執
    行完畢或赦免三年後，視為未曾受該宣告」，揆諸本條規定
    之立法目的，顯係顧及少年刑事被告於少年時期多屬懵懂無
    知而涉案，為保護少年不使其因前科資料致日後產生不利影
    響而設，再徵之受有期徒刑之執行完畢後，五年以內再犯有
    期徒刑以上之本罪，為累犯，依（修正前）刑法第四十七條
    規定，加重本刑二分之一，對刑事被告而言，並非有利，況
    其前案係「少年經刑之執行」完畢三年後，法律上「視為未
    曾受該宣告」，即認其係自始未曾受該刑之宣告，則縱於該
    刑之執行完畢三年內再犯有期徒刑以上之罪，倘裁判時已在
    該前案執行完畢三年之後，該前案之前科紀錄既已視為不存
    在，自無以其係在前案受有期徒刑之執行完畢後，五年以內
    再犯有期徒刑以上之罪，而依累犯規定加重其刑之餘地（最
    高法院九十三年度臺上字第三五九八號判決、臺灣高等法院
    暨所屬法院九十一年法律座談會彙編第二八四～二八七頁參
    照），是以被告本件受裁判之時間既在該違反槍砲彈藥刀械
    管制條例、傷害及竊盜等前案刑之執行完畢三年後，自不符
    合累犯之構成要件，尚無從以累犯論之，併此敘明。原審因
    而適用毒品危害防制條例第十條第一項、第二十三條第二項
    之規定，並審酌被告曾因施用毒品經送觀察、勒戒，而仍未
    知警惕又再犯本案之罪，足見其雖經觀察、勒戒之治療程序
    ，仍未徹底下定決心袪除施用毒品遠離毒害，顯未能善體國
    家設置觀察、勒戒機構，協助毒品施用者戒除毒害之良法美
    意，惟念及施用毒品本質上係戕害自身健康之行為，尚未嚴
    重破壞社會秩序或侵害他人權益，及其施用第一級毒品海洛
    因之次數僅一次，犯罪之動機、目的、所生危害及犯罪後坦
    承犯行態度尚屬良好等一切情狀，量處其有期徒刑十月。核
    原判決認事用法均無違誤，量刑亦稱妥適。檢察官與被告上
    訴意旨均以被告基於施用第一級毒品海洛因之犯意，自九十
    五年八月間某日起至同年九月十四日止，有施用海洛因之行
    為，此部分應為起訴效力所及，原審未及併予審理，自有未
    當，請撤銷原判決，另為適法之判決云云。然渠等之上訴均
    無理由（理由同後述無從併案審理部分），應予駁回。
三、公訴意旨另以：被告乙○○基於施用第一級毒品海洛因之包
    括一罪犯意，自九十五年六月中旬某日起至九十五年七月十
    三日中午十二時許前之某日、時止，在其彰化縣溪州鄉大庄
    村前巷二十一號住處等地，接連施用第一級毒品海洛因多次
    ，因認被告此部分另集合犯有毒品危害防制條例第十條第一
    項之施用第一級毒品罪嫌。經查，上開警方對被告採尿送驗
    呈嗎啡陽性反應之檢驗結果，僅足以證明被告有於前揭本院
    認定之時間、地點，施用海洛因一次之行為；此外又查無其
    他補強證據，足以證明被告尚有多次施用海洛因之犯行，自
    不得僅憑被告自白，遽認被告有公訴人所指之此部分行為。
    此外，復查無其他積極明確之證據足認被告有此部分犯行；
    惟因公訴人認被告所涉此部分犯行，與其前開經起訴而為本
    院認定有罪之犯行間，具有包括一罪之集合犯關係，爰不另
    為無罪之諭知。
四、台灣台中地方法院檢察署95年度偵字第4768號案件併案意旨
    略以：被告基於施用第一級毒品之犯意，自九十五年八月間
    某日起至同年九月十四日止，在南投縣南投市中山公園廁所
    內等處，施用第一級毒品海洛因。嗣於九十五年九月十四日
    ，在彰化縣二水鄉○○村○○路64號前，為警查獲。查被告
    所涉前開犯行與本案檢察官起訴之犯行間，具有集合犯之關
    係，屬於包括一罪，為法律上之同一案件，而移請本院併案
    審理。按刑法第56條連續犯之規定業經總統於94年2月2日以
    總統華總一義字第09400014901號令刪除該條文，並自95年7
    月1日施行。 而依新法對於上開反覆實施犯罪模式之對應處
    置，除合於「接續犯」或「包括一罪」之情形外，則僅能依
    數罪併罰之規定個別處斷。又連續數行為而犯同一之罪名，
    部分之數行為，發生在新法施行前者，新法施行後，該部分
    適用最有利於行為人之法律，若其中部分之一行為或數行為
    ，發生在新法施行後者，該部分不能論以連續犯（最高法院
    95年第8次刑事庭會議決議意旨參照） 。而依最高法院86年
    台上字第3295號判例意旨，數行為於同時同地或密切接近之
    時地實施，侵害同一之法益，各行為之獨立性極為薄弱，依
    一般社會健全觀念，在時間差距上，難以強行分開，在刑法
    評價上，以視為數個舉動之接續施行，合為包括之一行為予
    以評價，較為合理，方屬接續犯之範疇，足見「接續犯」之
    成立，係以時、空密接性為前提要件，即透過對於同一法益
    之同種類侵害行為繼續不間斷之實行，業已稀釋個別行為之
    獨立性，致使刑法評價時將之視為單一、整體之犯罪行為，
    以符合社會一般人對於行為概念之認知，並與行為人之犯罪
    目的相互結合，則以接續犯之概念評價多數施用毒品之行為
    ，即有不當；至於學理上「包括一罪」概念中，與施用毒品
    之犯罪型態較有關聯者，應屬「集合犯」之態樣，此即依一
    般社會通念，特定犯罪行為具有反覆實施之特性，立法者於
    制定刑罰法律之初，亦已認知該種行為類型之反覆性，而有
    意藉由法條中客觀構成要件之行為要素，涵括上開具有反覆
    實施特性之數個犯罪行為，仍僅接受一次刑法之評價為已足
    ；然施用毒品犯罪，或為零星偶一之施用，或長期不間斷的
    反覆施用，均有其可能性，是自難認立法者於制定刑罰法律
    之初，已認知施用毒品行為必屬具反覆性之犯罪，且有意藉
    由法條中客觀構成要件之行為要素，涵括上開具有反覆實施
    特性之數個犯罪行為。況實務上最高法院歷來僅將專以觸犯
    該等法條之罪，為其日常生活之職業者之常業犯，認為其性
    質上屬多數行為之集合犯，在法律上將之擬制為一罪（即學
    理上稱之實質上一罪）（ 最高法院92年台上字5115號判決、
    92年台上字第4959號判決、93年台上字第3609號判決、94年
    台上字第4567號判決），而本次刑法修正既依據「刑罰公平
    原則」之考量，刪除有關連續犯之規定，並將含有連續犯性
    質之常業犯一併全數刪除（參見刑法修正草案總說明），則
    再以集合犯之概念評價多數施用毒品之行為，即有不當。因
    此，多次施用毒品犯罪之行為，當無論以「接續犯」或「集
    合犯」之餘地，此時則應回歸一般刑法上行為單、複數之認
    定，而予論罪科刑，較稱妥適。檢察官認上開移送本院併案
    審理部分，與被告經起訴而為有罪判決之施用第一級毒品部
    分，係屬集合犯之包括一罪，此項法律上見解，尚有可議之
    處。從而，上開移送本院併辦部分，尚難認與本案被告經起
    訴、論罪科刑部分間，具有集合犯之包括一罪關係，本院自
    無從併予審判，應將此部分退回由檢察官另行處理。
據上論結，應依刑事訴訟法第三百六十八條，判決如主文。
本案經檢察官甲○○到庭執行職務。
中　　華　　民　　國　　96　　年　　1 　　月　　25　　日
               刑事第四庭  審判長法　官　洪　耀　宗
                                 法　官　陳  欣  安
                                 法　官　江　德　千
上列正本證明與原本無異。
如不服本判決應於收受送達後十日內向本院提出上訴書狀，其未
敘述上訴之理由者並得於提起上訴後十日內向本院補提理由書（
均須按他造當事人之人數附繕本）。
                                 書記官　吳　麗　琴
中　　華　　民　　國　　96　　年　　1　　月　　26　　日
【附錄論罪科刑法條】
毒品危害防制條例第十條第一項：
施用第一級毒品者，處六月以上五年以下有期徒刑。
